【裁判字號】    97,選訴,15
【裁判日期】    970610
【裁判案由】    違反公職人員選舉罷免法等
【裁判全文】
臺灣雲林地方法院刑事判決              97年度選訴字第15號
公  訴  人  臺灣雲林地方法院檢察署檢察官
被      告  甲○○
                    6號
選任辯護人  劉炯意律師
被      告  乙○○
                    之2
            丁○○
前列二人共
同指定辯護
人          本院公設辯護人戊○○
上列被告因違反公職人員選舉罷免法等案件，經檢察官提起公訴
（97年度選偵字第12號），本院判決如下：
    主  文
甲○○共同對於有投票權之人，交付賄賂，而約其投票權為一定
之行使，處有期徒刑貳年，緩刑伍年，並自本判決確定之日起陸
個月內，向公庫支付新臺幣拾萬元，褫奪公權伍年，扣案預備交
付之賄賂新臺幣柒仟伍佰元與丁○○連帶沒收。
乙○○共同對於有投票權之人，交付賄賂，而約其投票權為一定
之行使，處有期徒刑壹年捌月，緩刑伍年，並自本判決確定之日
起陸個月內，向公庫支付新臺幣捌萬元，褫奪公權伍年。
丁○○有投票權之人，收受賄賂，而許其投票權為一定之行使，
處有期徒刑肆月，褫奪公權壹年，扣案收受之賄賂新臺幣仟元
元沒收。又共同預備對於有投票權之人，交付賄賂，而約其投票
權為一定之行使，處有期徒刑肆月，褫奪公權壹年，扣案預備交
付之賄賂新臺幣柒仟伍佰元連帶沒收。應執行有期徒刑柒月，緩
刑貳年，並自本判決確定之日起陸個月內，向公庫支付新臺幣伍
萬元，褫奪公權貳年，扣案收受之賄賂新臺幣仟元沒收，扣案
預備交付之賄賂新臺幣柒仟伍佰元與甲○○連帶沒收。
    事  實
一、(一)甲○○、乙○○及丁○○係分別設籍雲林縣臺西鄉○○村
      ○○路299 巷66號、19號及348 巷4 號，有中華民國第7
      屆立法委員選舉（下稱立法委員選舉）有投票權之人，而
      張嘉郡係立法委員選舉雲林縣第1 選區（包含雲林縣虎尾
      鎮、土庫鎮、元長鄉、褒忠鄉、北港鎮、水林鄉、口湖鄉
      、臺西鄉、麥寮鄉、東勢鄉及四湖鄉）之立法委員候選人
      。
    (二)甲○○為使張嘉郡能順利當選，竟基於投票行賄，以約使
      有投票權人投票與張嘉郡之犯意，於民國96年12月31日某
      時，在雲林縣臺西鄉海口村某不詳地點，交付新臺幣（下
      同）10,500元與丁○○，甲○○並告知丁○○，其中3,00
      0 元之部分係給丁○○及其同戶籍中其他有投票權之吳秀
      英、姚瑞益、姚嘉文、廖文玲、黃家惠等5 人，共6 票之
      買票金額（每票為5 百元，惟丁○○收受後並未轉交與同
      戶籍之另外5 人），以交付賄賂與丁○○及與丁○○同戶
      籍之上開5 人，而約使於97年1 月12日立法委員選舉時，
      投票支持張嘉郡。丁○○對於甲○○交付現金賄款之目的
      係在約使其等6 人之投票權為一定之行使已有認識，乃基
      於投票收受賄賂之犯意予以收受，而許以投票與張嘉郡。
    (三)甲○○又承上開投票行賄，以約使有投票權人投票與張嘉
      郡之犯意，與丁○○商定，上開所交付與丁○○之7,500
      元（即10,500元扣除3,000 元，剩餘之7,500 元）由丁○○以每票5 百元之代價，自行選定並發放予居住於附近之
      同宗、鄰居等有該次選舉投票權之15人，以約使他人投票
      支持張嘉郡，此時甲○○、丁○○即形成交付賄賂，以約
      使有投票權人投票與張嘉郡之犯意聯絡，由丁○○將上開
      7,500 元收受之，以供做為交付賄賂與他人之用。至丁○○收受甲○○所交付上開金額後，允諾甲○○迨有閒暇時
      即發放予附近有投票權之同宗、鄰居，惟丁○○尚未將該
      賄選現金發放，而僅實施預備賄選之行為，即為警於97年
      1 月7 日上午7 時許，循線查獲。
    (四)甲○○又承上開投票行賄，以約使有投票權人投票與張嘉
      郡之犯意，與乙○○基於投票行賄，以約使有投票權人投
      票與張嘉郡之犯意聯絡，由甲○○於97年1 月3 日下午某
      時，在雲林縣臺西鄉海口村某不詳地點，將10,000元之賄
      款交付與乙○○，由乙○○發送與設籍於同村之特定立法
      委員選舉投票權人。而乙○○收受該筆賄款後，旋於同日
      傍晚，在同鄉海口村，共交付現金6,000 元與有該次選舉
      投票權之黃玉珠（尚不能證明涉犯投票行賄罪，經檢察官
      以投票收賄罪為緩起訴處分），而約定其中500 元為交付
      與黃玉珠之賄賂，以約使黃玉珠投票與張嘉郡，並約定其
      餘5,500 元，由黃玉珠轉交與丁吳錦蓮、林佑璘、黃秀鑾
      （上開3 人尚不能證明涉犯投票行賄罪，均經檢察官以投
      票收賄罪為緩起訴處分）等人，黃玉珠允為收受後，將其
      與配偶及設籍同戶共計3 票（即黃玉珠、丁豊茂、黃梅香
      ）之1,500 元賄款取出後，將剩餘之賄款4,500 元，交與
      亦有收受賄款犯意之丁吳錦蓮，丁吳錦蓮收得上開賄款後
      ，扣除設籍同戶之3 票（即丁吳錦蓮、丁金村、丁茂成）
      共計1,500 元後，即轉交與亦有收受賄款犯意之林佑璘共
      2,000 元（該戶共計4 票，即林佑璘、丁昆嵐、丁宏峻、
      丁乙修），及黃秀鑾共1,000 元（該戶共計2 票，即黃秀
      鑾、丁崑崙）。林佑璘、黃秀鑾均允而收受之，惟林佑璘
      、黃秀鑾均未將賄款再轉交與其等設籍同戶之家屬。
    (五)乙○○又承上開與甲○○投票行賄，以約使有投票權人投
      票與張嘉郡之犯意聯絡，於97年1 月3 日之某時，在雲林
      縣臺西鄉海口村，亦以每票5 百元之代價，交付4,000 元
      與有收受賄款犯意之丁林雪（尚不能證明有投票行賄犯行
      ，經檢察官以投票收賄罪為緩起訴處分），要求丁林雪及
      其子丁淺（經檢察官以投票收賄罪為緩起訴處分）及同有
      該選區立法委員選舉投票權之親屬共計6 人（即林淑華、
      丁榮志、丁榮輝、林俊政、林俊賢、吳淨珊），於立法委
      員選舉時，投票支持張嘉郡，惟丁林雪僅轉發與丁淺。
二、案經本署檢察官指揮雲林縣調查站及雲林縣警察局臺西分局
    偵查後提起公訴。
    理  由
一、被告以外之人於審判外之陳述雖不符刑事訴訟法第159 條之
    1 至之4 等4 條之規定，而經當事人於審判程序同意作為證
    據，法院審酌該言詞陳述或書面陳述作成時之情況，認為適
    當者，亦得為證據，刑事訴訟法第159 條之5 第1 項定有明
    文。其立法意旨在於傳聞證據未經當事人之反對詰問予以核
    實，原則上先予排除。惟若當事人已放棄反對詰問權，於審
    判程序中表明同意該等傳聞證據可作為證據，基於尊重當事
    人對傳聞證據之處分權，及證據資料愈豐富，愈有助於真實
    發見之理念，且強化言詞辯論主義，使訴訟程序得以順暢進
    行，上開傳聞證據亦均具有證據能力。經查，被告等3 人、
    辯護人等及檢察官就本院所引用卷內其餘被告以外之人於審
    判外之陳述，於審判程序均同意作為證據，且本院審酌前開
    證據資料作成時之情況，均無不法之情事，且與待證事實具
    有關聯性，認為適宜作為本案之證據，故均有證據能力。
二、上開犯罪事實，業據被告甲○○、乙○○及丁○○坦承不諱
    ，核與共同被告黃玉珠、丁吳錦蓮、林佑璘、黃秀鑾、丁林
    雪、丁淺等人於偵訊時以證人身份證述之情節相符。復有證
    人黃秀鑾、丁林雪所繳回之其等收受之賄款1,000 元、4,00
     0元（97年選他字第22號卷第184 頁，97年保管字第449 號
    ；97年選偵字第12號卷第7 頁，97年保管字第55號）及丁○○所繳回其收受之賄款3,000 元及預備行賄之賄款7,500 元
    （97年選偵字第12號卷第15頁，97年保管字第141 號）及林
    佑璘所繳回其收受之賄款2,000 元（97年選偵字第12號卷第
    39 頁 ，97年保管字第416 號）等扣案可資佐證。並有雲林
    縣選舉委員會97年3 月9 日雲選一字第0971300648號、第09
    714300930 號函及上開2 函文所附立法委員選舉雲林縣台西
    鄉海口村第1 鄰至第16鄰、第17鄰至第29鄰選舉人名冊（本
    院卷第31頁至第49頁、第122 頁至第124 頁），足證被告丁○○為該次選舉之投票權人，及被告甲○○、丁○○、乙○○上開預備行賄及行賄之人均為該次選舉之投票權人。是被
    告等之自白應與事實相符。故本件事證明確，被告等3 人之
    犯行均堪認定，應依法論科。
二、論罪科刑
  (一)核被告甲○○就犯罪事實欄一、(二)所為，係犯公職人員選舉
    罷免法第99條第1 項及刑法第144 條之對於有投票權之人，
    交付賄賂，而約其投票權為一定行使罪。被告甲○○上開行
    為雖係同時觸犯公職人員選舉罷免法第99條第1 項及刑法第
    144 條之投票行賄罪，惟屬法條競合，自應論以特別規定之
    公職人員選舉罷免法第99條第1 項之投票行賄罪。
  (二)另被告丁○○就犯罪事實欄一、(二)所為，係犯刑法第143 條
    第1 項之有投票權人收受賄賂罪。
  (三)被告甲○○與丁○○原基於交付賄賂，以約使有投票權人投
    票與張嘉郡之犯意聯絡，由甲○○交付7,500 元與被告丁○○，惟被告丁○○在尚未交付賄賂與其他有投票權人之際，
    即為警查獲，而僅為預備賄選之行為，故被告甲○○、丁○○就犯罪事實欄一、(三)所為，均係犯公職人員選舉罷免法第
    99條第2 項之預備對於有投票權之人，交付賄賂，而約其投
    票權為一定行使罪。
  (四)核被告甲○○及乙○○就犯罪事實欄一、(四)所為，均係犯公
    職人員選舉罷免法第99條第1 項及刑法第144 條之對於有投
    票權之人，交付賄賂，而約其投票權為一定行使罪。被告甲○○及乙○○上開行為雖係同時觸犯公職人員選舉罷免法第
    99條第1 項及刑法第144 條之投票行賄罪，惟屬法條競合，
    自應論以特別規定之公職人員選舉罷免法第99條第1 項之投
    票行賄罪。
  (五)核被告甲○○及乙○○就犯罪事實欄一、(五)所為，係犯公職
    人員選舉罷免法第99條第1 項及刑法第144 條之對於有投票
    權之人，交付賄賂，而約其投票權為一定行使罪。被告甲○○及乙○○上開行為雖係同時觸犯公職人員選舉罷免法第99
    條第1 項及刑法第144 條之投票行賄罪，惟屬法條競合，自
    應論以特別規定之公職人員選舉罷免法第99條第1 項之投票
    行賄罪。
  (六)按公職人員選舉罷免法所定之對有投票權人交付賄賂或不正
    利益罪之賄選行為，乃行為人基於足以讓候選人當選票數之
    賄選目的，反覆向多數人交付賄賂或其他不正利益，約定不
    行使投票權或為一定行使；是對有投票權人交付賄賂或其他
    不正利益之犯行，於構成要件類型上，本質上已具備反覆、
    延續之行為特徵，其持續多次對有投票權人交付賄賂或其他
    不正利益即為此類犯罪之典型或常態，於刑法評價上自應僅
    成立集合犯一罪（最高法院96年台上字第3064號判決參照）
    。故(1)被告丁○○、甲○○就犯罪事實一、(三)，以一行為預
    備交付賄賂與數有投票權人，為集合犯之一罪。(2)被告甲○○、乙○○就犯罪事實一、(四)，以一行為交付賄賂與數有投
    票權人，為集合犯之一罪。(3)被告甲○○、丁嘉陽就犯罪事
    實一、(五)，以一行為交付賄賂與數有投票權人，為集合犯之
    一罪。(4)被告甲○○就犯罪事實一、(二)、(三)、(四)、(五)所為，
    雖有預備交付賄賂及交付賄賂等2 罪名，惟該2 罪名有行為
    高低度之關係，且預備交付賄賂及實際交付賄賂之對象均有
    數人，惟其目的均在為使投票權人投票與張嘉郡，其行為本
    質上亦具備反覆、延續之特徵，故亦應僅論以一對於有投票
    權之人，交付賄賂，而約其投票權為一定行使罪。
  (七)被告甲○○與丁○○就就犯罪事實欄一、(三)之犯行，有犯意
    聯絡及行為分擔，均為共同正犯。另被告甲○○及乙○○就
    犯罪事實欄一、(四)、(五)之犯行，亦有犯意聯絡及行為分擔，
    均為共同正犯。
  (八)被告丁○○就其所犯刑法第143 條第1 項之有投票權人收受
    賄賂罪及預備對於有投票權之人，交付賄賂，而約其投票權
    為一定行使罪，犯意各別，行為有異，應分論併罰。
  (九)被告甲○○、乙○○均於偵查中自白上開犯罪，應依公職人
    員選舉罷免法第99條第5 項規定，減輕其刑。被告丁○○亦
    於偵查中自白犯罪，就其所犯投票受賄罪部分，應依同法第
    111 條第1 項規定，減輕其刑，另就其所犯投票預備行賄罪
    部分，應依同法第99條第5 項規定，減輕其刑。
  (十)爰審酌：(1)民主制度之完善，有賴投票權人公平的參與投票
    。買票行為侵蝕他人公平參與之機會，容易產生不良之代議
    政治，使政治黑金問題循環產生，致使政治清廉度每況愈下
    。行賄買票或預備行賄買票者，實為黑金的根源，對國家、
    社會所造成之危害不淺。又有投票權人貪圖小利收受賄賂，
    而同意就投票權為一定之行使，實罔顧民主政治賦予人民選
    舉權利之價值，且助長選舉買票之風。被告等3 人之行為均
    有不該。(2)其等收賄、行賄之人數、金額尚非甚鉅。(3)被告
    甲○○、丁○○並無前科，被告乙○○僅於79年間有一賭博
    前科，有該3 人之台灣高等法院被告前案紀錄表在卷可稽，
    素行均良好。(4)被告等3 人犯後均已坦承犯行，態度良好等
    一切情狀，分別量處其等如主文所示之刑，並分別依公職人
    員選舉罷免法第113 條第3 項規定，宣告褫奪公權如主文。
    再定被告丁○○之應執行刑。
  (十一)被告甲○○、丁○○並無前科，被告乙○○僅於79年間有一
    賭博前科，經法院科罰金1,500 元，其等均未曾因故意犯罪
    受有期徒刑以上刑之宣告，有該3 人之台灣高等法院被告前
    案紀錄表在卷可稽。其等經此偵、審及科刑教訓應已知所警
    惕，信無再犯之虞，本院認對其等所宣告之刑，均以暫不執
    行為適當，分別宣告如主文所示之緩刑期間。又為加強緩刑
    之惕勵作用，確保緩刑鼓勵自新之效果，分別依刑法第74條
    第2 項第4 款，命被告3 人於本判決確定之日起6 個月內，
    向公庫支付如主文所示之金額。
  (十二)沒收：
    (1)被告丁○○投票受賄所收受之賄賂3,000 元，應依刑法第
      143 條第2 項沒收之。
    (2)按（修正前）公職人員選舉罷免法第90條之1 第3 項固規
      定預備或用以行求期約或交付之賄賂，不問屬於犯人與否
      ，沒收之。但如其賄賂已交付與有投票權之人收受，因收
      受者係犯刑法第143 條第1 項之投票受賄罪，其收受之賄
      賂應依同法條第2 項之規定沒收之，如全部或一部不能沒
      收時，追徵其價額。故犯投票行賄罪者，其已交付之賄賂
      ，自應依刑法第143 條第2 項之規定，於其對向共犯所犯
      投票受賄罪之從刑宣告追徵、沒收，不得再依上開規定沒
      收。其對向共犯所犯刑法第143 條第1 項之投票受賄罪，
      倘經檢察官依刑事訴訟法第253 條規定，為職權不起訴處
      分；或依同法第253 條之1 規定，為緩起訴處分，上揭已
      交付與對向共犯之賄賂，亦應由檢察官依同法第259 條之
      1 規定，聲請法院對該對向共犯宣告沒收，仍不得依修正
      前公職人員選舉罷免法第90條之1 第3 項規定，對犯投票
      行賄罪或預備犯投票行賄罪之被告宣告沒收（最高法院96
      年台上字第3458號判決意旨參照）。又按共同正犯犯投票
      行賄罪而預備用以交付之賄賂為現金時，因共同正犯應就
      全部犯罪結果負其責任，而合併計算預備用以交付之賄賂
      ，且於沒收時，為避免執行時發生重複沒收之情形，故各
      共同正犯之間係採連帶沒收主義，於裁判時應諭知被告共
      同預備用以交付之賄賂應與其他共同正犯連帶沒收之（最
      高法院97年台上字第817 號判決意旨參照）。因而本件被
      告甲○○、丁○○、乙○○已交付與投票權人之賄款，不
      論是否經收賄者繳回而扣案，均不應於本件宣告沒收。故
      本件僅有自被告丁○○處扣案之7,500 元，此一預備用以
      投票行賄之賄款，應依公職人員選舉罷免法第99條第3 項
      宣告沒收之。又上開款項為被告甲○○、丁○○共同預備
      交付之賄賂，為免重複沒收，應宣告對被告甲○○、丁○○連帶沒收之。
據上論斷，應依刑事訴訟法第299 條第1 項前段，公職人員選舉
罷免法第99條第1 項、第2 項、第3 項、第5 項、第111 條第1
項、第113 條第3 項，刑法第11條前段、第28條、第143 條第1
項、第2 項、第74條第1 項第1 款、第2 項第4 款、37條第2 項
、第51條第5 款，刑法施行法第1 條之1 第1 項、第2 項前段，
判決如主文。
本案經檢察官丙○○到庭執行職務。
中    華    民    國    97    年    6     月    10    日
            刑事第一庭    審判長法  官  陳宏卿
                                法  官  王雅苑
                                法  官  楊昱辰
以上正本證明與原本無異。
如不服本判決，應於判決收受後10日內，向本院提出上訴狀（須
附繕本）。
                                書記官  黃秋萍
中    華    民    國    97    年    6     月    10    日
附錄法條：公職人員選舉罷免法第99條
對於有投票權之人，行求期約或交付賄賂或其他不正利益，而約
其不行使投票權或為一定之行使者，處三年以上十年以下有期徒
刑，得併科新臺幣一百萬元以上一千萬元以下罰金。
預備犯前項之罪者，處一年以下有期徒刑。
預備或用以行求期約或交付之賄賂，不問屬於犯人與否，沒收之
。
犯第一項或第二項之罪，於犯罪後六個月內自首者，減輕或免除
其刑；因而查獲候選人為正犯或共犯者，免除其刑。
犯第一項或第二項之罪，在偵查中自白者，減輕其刑；因而查獲
候選人為正犯或共犯者，減輕或免除其刑。
中華民國刑法第143條
有投票權之人，要求、期約或收受賄賂或其他不正當利益，而許
以不行使其投票權或為一定之行使者，處三年以下有期徒刑，得
併科五千元以下罰金。
犯前項之罪者，所收受之賄賂沒收之。如全部或一部不能沒收時
，追徵其價額。


司法院資訊處製作；財團法人民間司法改革基金會備份。
